ACORDAO-COMPLETO-2531625

ACÓRDÃO 1921/2022 ATA 12/2022 - SEGUNDA CÂMARA

VISTOS, relatados e discutidos estes autos de tomada de contas especial instaurada pelo Fundo Nacional de Desenvolvimento da Educação em razão da omissão no dever de prestar contas dos recursos repassados ao Município de Iranduba/AM por força do Programa Educação Infantil - Novas Turmas, no exercício de 2014;
ACORDAM os Ministros do Tribunal de Contas da União, reunidos em sessão da Segunda Câmara, ante as razões expostas pelo relator, em:
9.1. considerar Francisco Gomes da Silva revel, para todos os efeitos, dando-se prosseguimento ao processo, nos termos do art. 12, § 3º, da Lei 8.443/1992;
9.2. rejeitar as alegações de defesa de Xinaik Silva de Medeiros;
9.3. com fundamento nos arts. 1º, inciso I, 16, inciso III, alíneas "b" e "c", e 19, da Lei 8.443/1992, julgar irregulares as contas de Xinaik Silva de Medeiros, condenando-o ao pagamento de débito de R$ 99.977,75 (valor histórico de 17/4/2014) , atualizado monetariamente e acrescido dos juros de mora devidos, calculado desde a data de ocorrência indicada até sua efetiva quitação, na forma da legislação vigente, fixando o prazo de 15 (quinze) dias, a contar do recebimento da notificação, para que seja comprovado, perante este Tribunal, o recolhimento da quantia aos cofres do Fundo Nacional de Desenvolvimento da Educação, nos termos do art. 23, inciso III, alínea "a", da referida Lei, c/c o art. 214, inciso III, alínea "a", do Regimento Interno do TCU;
9.4. com fundamento no art. 57 da Lei 8.443/1992, aplicar a Xinaik Silva de Medeiros multa no valor de R$ 15.000,00 (quinze mil reais) , atualizado monetariamente desde a data do presente acórdão até a do efetivo recolhimento, se for pago após o vencimento, na forma da legislação vigente, fixando-se o prazo de 15 (quinze) dias, a contar do recebimento da notificação, para que seja comprovado, perante este Tribunal, o recolhimento da quantia ao Tesouro Nacional, nos termos do art. 23, inciso III, alínea "a", da referida Lei, c/c o art. 214, inciso III, alínea "a", do Regimento Interno do TCU;
9.5. com fundamento nos arts. 1º, inciso I, 16, inciso III, alínea "a", e 19, da Lei 8.443/1992, julgar irregulares as contas de Francisco Gomes da Silva;
9.6. com fundamento no art. 58, inciso I, da Lei 8.443/1992, aplicar a Francisco Gomes da Silva multa no valor de R$ 15.000,00 (quinze mil reais) , atualizado monetariamente desde a data do presente acórdão até a do efetivo recolhimento, se for pago após o vencimento, na forma da legislação vigente, fixando-se o prazo de 15 (quinze) dias, a contar do recebimento da notificação, para que seja comprovado, perante este Tribunal, o recolhimento da quantia ao Tesouro Nacional, nos termos do art. 23, inciso III, alínea "a", da referida Lei, c/c o art. 214, inciso III, alínea "a", do Regimento Interno do TCU;
9.7. com fundamento no art. 26 da Lei 8.443/1992, autorizar, se requerido, o pagamento das importâncias devidas em até 36 (trinta e seis) parcelas mensais e consecutivas, fixando-se o prazo de 15 (quinze) dias, a contar do recebimento da notificação, para que seja comprovado, perante este Tribunal, o recolhimento da primeira parcela, e de 30 (trinta) dias, a contar da parcela anterior, para que seja comprovado o recolhimento das demais parcelas, devendo incidir sobre cada valor mensal os devidos acréscimos legais, na forma prevista na legislação vigente, além de alertar que a falta de comprovação do recolhimento de qualquer parcela importará no vencimento antecipado do saldo devedor, nos termos do art. 217 do Regimento Interno do TCU;
9.8. com fundamento no art. 28 da Lei 8.443/1992, autorizar, desde logo, a cobrança judicial das dívidas, caso não atendida a notificação;
9.9. com fundamento no art. 16, § 3º, da Lei 8.443/1992, c/c art. 209, § 7º, do Regimento Interno do TCU, remeter cópia deste acórdão à Procuradoria da República no Amazonas;
9.10. encaminhar cópia deste acórdão ao Fundo Nacional de Desenvolvimento da Educação e aos responsáveis.

TCE instaurada pelo FNDE em razão de omissão no dever de prestar contas de recursos repassados ao Município de Iranduba/AM no âmbito do Programa Educação Infantil (exercício 2014).

Segunda Câmara

Município de Iranduba/AM; Fundo Nacional de Desenvolvimento da Educação.

3. Responsáveis: Francisco Gomes da Silva (XXX.590.052-XX); Xinaik Silva de Medeiros (XXX.239.442-XX).

13.1. Ministros presentes: Augusto Nardes (na Presidência), Bruno Dantas (Relator) e Antonio Anastasia.
13.2. Ministro-Substituto convocado: Marcos Bemquerer Costa.

BRUNO DANTAS

Por registrar as principais ocorrências dos autos até o momento, resumindo os fundamentos das peças acostadas, adoto como relatório, com os ajustes necessários, a instrução da secretaria responsável pela análise do processo (peça 49) , que contou com a anuência do corpo diretivo da unidade (peças 50-51) e do Ministério Público junto ao TCU (peça 52) :
"INTRODUÇÃO
1. Cuidam os autos de tomada de contas especial instaurada pelo Fundo Nacional de Desenvolvimento da Educação, em desfavor de Xinaik Silva de Medeiros, Prefeito municipal de Iranduba/AM no período de 1/1/2013 a 9/11/2015, e Francisco Gomes da Silva, prefeito municipal de Iranduba/AM na gestão 2017-2020, em razão da omissão no dever de prestar contas dos recursos recebidos por força do Programa Educação Infantil - Novas Turmas, no exercício de 2014.
HISTÓRICO
2. Em 20/4/2020, com fundamento na IN-TCU 71/2012, alterada pela IN-TCU 76/2016 e DN-TCU 155/2016, o dirigente do Fundo Nacional de Desenvolvimento da Educação autorizou a instauração da tomada de contas especial (peça 1) . O processo foi registrado no sistema e-TCE com o número 1211/2020.
3. Os recursos repassados pelo FNDE ao município de Iranduba/AM no âmbito do Programa Educação Infantil - Novas Turmas, exercício 2014, totalizaram R$ 99.977,75 (peça 3) .
4. O fundamento para a instauração da tomada de contas especial, conforme consignado na matriz de responsabilização do tomador de contas, foi a constatação da seguinte irregularidade:
'Não comprovação da boa e regular aplicação dos recursos federais repassados à Prefeitura Municipal de Iranduba/AM, em face da omissão no dever de prestar contas dos valores transferidos, no âmbito do Educação Infantil - Novas Turmas, no exercício de 2014, cujo prazo encerrou-se em 22/3/2019.'
5. Os responsáveis arrolados na fase interna foram devidamente comunicados e, diante da ausência de justificativas suficientes para elidir a irregularidade e da não devolução dos recursos, instaurou-se a tomada de contas especial.
6. No relatório (peça 11) , o tomador de contas concluiu que o prejuízo correspondia ao valor original de R$ 99.977,75, imputando-se a responsabilidade aos Srs. Xinaik Silva de Medeiros, Prefeito de Iranduba/AM no período de 1/1/2013 a 9/11/2015, na condição de gestor dos recursos, e Francisco Gomes da Silva, Prefeito de Iranduba/AM na gestão 2017-2020, na condição de prefeito sucessor.
7. Em 11/8/2020, a Controladoria-Geral da União emitiu o relatório de auditoria (peça 15) , em concordância com o relatório do tomador de contas. O certificado de auditoria e o parecer do dirigente do órgão de controle interno concluíram pela irregularidade das presentes contas (peças 16 e 17) .
8. Em 2/9/2020, o ministro responsável pela área atestou haver tomado conhecimento das conclusões contidas no relatório e certificado de auditoria, bem como do parecer conclusivo do dirigente do órgão de controle interno, manifestando-se pela irregularidade das contas, e determinou o encaminhamento do processo ao Tribunal de Contas da União (peça 18) .
9. Na instrução inicial (peça 24) , analisando-se os documentos nos autos, concluiu-se pela necessidade de realização de citação e audiência para as seguintes irregularidades:
'Realizar a citação, com fundamento nos arts. 10, § 1º, e 12, incisos I e II, da Lei 8.443/1992 c/c o art. 202, incisos I e II, do RI/TCU, para que, no prazo de quinze dias, os responsáveis abaixo indicados, em decorrência das condutas praticadas, apresentem alegações de defesa e/ou recolham, aos cofres especificados, a quantia abaixo indicada, atualizada monetariamente a partir da respectiva data até o efetivo recolhimento, abatendo-se na oportunidade a quantia eventualmente ressarcida, na forma da legislação em vigor, que geraram a irregularidade demonstrada a seguir:
Débito relacionado ao responsável Xinaik Silva de Medeiros (XXX.239.442-XX) , Prefeito, no período de 1/1/2013 a 9/11/2015, na condição de gestor dos recursos, em solidariedade com Francisco Gomes da Silva.
Irregularidade: Não comprovação da boa e regular aplicação dos recursos federais repassados ao município de Iranduba/AM, em face da omissão no dever de prestar contas dos valores transferidos, no âmbito do Educação Infantil - Novas Turmas, no exercício de 2014, cujo prazo encerrou-se em 22/3/2019.
Evidências da irregularidade: documentos técnicos presentes nas peças 5, 6, 7 e 8.
Normas infringidas: art. 37, caput, c/c o art. 70, parágrafo único, da Constituição da República Federativa do Brasil; art. 93, do Decreto-lei 200/1967; art. 66, do Decreto 93.872/1986; Resolução-CD/FNDE 16, de 16/05/2013.
Cofre credor: Fundo Nacional de Desenvolvimento da Educação.
	Data de ocorrência
	Valor histórico (R$) 

	15/4/2014
	99.977,75

Valor atualizado do débito (sem juros) em 21/10/2021: R$ 150.696,46.
Conduta: Não demonstrar a boa e regular aplicação dos recursos federais recebidos e geridos por meio do instrumento em questão, no exercício de 2014, em face da omissão na prestação de contas, cujo prazo encerrou-se em 22/3/2019.
Nexo de causalidade: A conduta descrita impediu o estabelecimento do nexo causal entre as possíveis despesas efetuadas com os recursos recebidos, no âmbito do instrumento em questão, no exercício de 2014.
Culpabilidade: Não há excludentes de ilicitude, de culpabilidade e de punibilidade; é razoável supor que o responsável tinha consciência da ilicitude de sua conduta; era exigível conduta diversa da praticada, qual seja, desincumbir-se do seu dever por meio da demonstração da boa e regular aplicação dos recursos federais recebidos.
Débito relacionado ao responsável Francisco Gomes da Silva (XXX.590.052-XX) , Prefeito, no período de 1/1/2017 a 31/12/2020, na condição de prefeito sucessor, em solidariedade com Xinaik Silva de Medeiros.
Irregularidade: Não comprovação da boa e regular aplicação dos recursos federais repassados ao município de Iranduba/AM, em face da omissão no dever de prestar contas dos valores transferidos, no âmbito do Educação Infantil - Novas Turmas, no exercício de 2014, cujo prazo encerrou-se em 22/3/2019.
Evidências da irregularidade: documentos técnicos presentes nas peças 5, 6, 7 e 8.
Normas infringidas: art. 37, caput, c/c o art. 70, parágrafo único, da Constituição da República Federativa do Brasil; art. 93, do Decreto-lei 200/1967; art. 66, do Decreto 93.872/1986; Resolução-CD/FNDE 16, de 16/05/2013.
Cofre credor: Fundo Nacional de Desenvolvimento da Educação.
	Data de ocorrência
	Valor histórico (R$) 

	15/4/2014
	99.977,75

Valor atualizado do débito (sem juros) em 21/10/2021: R$ 150.696,46.
Conduta: Não demonstrar a boa e regular aplicação dos recursos federais recebidos e geridos por meio do instrumento em questão, no exercício de 2014, em face da omissão na prestação de contas, cujo prazo encerrou-se em 22/3/2019.
Nexo de causalidade: A conduta descrita impediu o estabelecimento do nexo causal entre as possíveis despesas efetuadas com os recursos recebidos, no âmbito do instrumento em questão, no exercício de 2014.
Culpabilidade: Não há excludentes de ilicitude, de culpabilidade e de punibilidade; é razoável supor que o responsável tinha consciência da ilicitude de sua conduta; era exigível conduta diversa da praticada, qual seja, desincumbir-se do seu dever por meio da apresentação da prestação de contas no prazo e forma devidos.'
'Realizar a audiência de Francisco Gomes da Silva (XXX.590.052-XX) , Prefeito, no período de 1/1/2017 a 31/12/2020, na condição de prefeito sucessor, com fundamento nos arts. 10, § 1º, e 12, incisos I e III, da Lei 8.443/1992, c/c o art. 202, incisos I e III, do RI/TCU, para, no prazo de quinze dias, apresentar razões de justificativa quanto à irregularidade detalhada a seguir:
Irregularidade: Não cumprimento do prazo originalmente estipulado para prestação de contas dos recursos federais recebidos, pelo município de Iranduba/AM, no âmbito do Educação Infantil Novas Turmas, no exercício de 2014, cujo prazo encerrou-se em 22/3/2019.
Conduta: Descumprir o prazo originalmente estipulado para prestação de contas dos valores transferidos no âmbito do Educação Infantil Novas Turmas, no exercício de 2014, cujo prazo encerrou-se em 22/3/2019.
Nexo de causalidade: A conduta descrita impediu o estabelecimento do nexo causal entre as possíveis despesas efetuadas com os recursos recebidos, no âmbito do instrumento em questão, no exercício de 2014.
Culpabilidade: Não há excludentes de ilicitude, de culpabilidade e de punibilidade; é razoável supor que o responsável tinha consciência da ilicitude de sua conduta; era exigível conduta diversa da praticada, qual seja, desincumbir-se do seu dever por meio da apresentação da prestação de contas no prazo e forma devidos.'
10. Em cumprimento ao pronunciamento da unidade (peça 26) , foram efetuadas citação e audiência dos responsáveis, como segue:
a) Xinaik Silva de Medeiros - promovida a citação do responsável, conforme delineado adiante:
	Comunicação: Ofício 60411/2021-TCU/Seproc (peça 32) 
Data da Expedição: 22/10/2021
Data da Ciência: 26/11/2021 (peça 39) 
Nome Recebedor: Alessandra Figueiredo de Medeiros
Observação: Ofício enviado para o endereço do responsável localizado na base de dados do Renach (peça 31) .
Fim do prazo para a defesa: 13/12/2021
	
	Comunicação: Ofício 60410/2021-TCU/Seproc (peça 33) 
Data da Expedição: 22/10/2021
Data da Ciência: não houve (não existe o número) (peça 37) 
Observação: Ofício enviado para o endereço do responsável localizado na base de dados da Receita Federal (peça 30) .
	
b) Francisco Gomes da Silva - promovidas a citação e a audiência do responsável, conforme delineado adiante:
	Comunicação: Ofício 60409/2021-TCU/Seproc (peça 34) 
Data da Expedição: 22/10/2021
Data da Ciência: não houve (não procurado) (peça 41) 
Observação: Ofício enviado para o endereço do responsável localizado na base de dados do Renach (peça 29) .
	
	Comunicação: Ofício 60408/2021-TCU/Seproc (peça 35) 
Data da Expedição: 22/10/2021
Data da Ciência: não houve (não procurado) (peça 42) 
Observação: Ofício enviado para o endereço do responsável localizado na base de dados do TSE (peça 28) .
	
	Comunicação: Ofício 60407/2021-TCU/Seproc (peça 36) 
Data da Expedição: 22/10/2021
Data da Ciência: não houve (não procurado) (peça 40) 
Observação: Ofício enviado para o endereço do responsável localizado na base de dados da Receita Federal (peça 27) .
	
	Comunicação: Edital 0068/2022-TCU/Seproc (peça 44) 
Data da Publicação: 26/1/2022 (peça 45) 
Fim do prazo para a defesa: 10/2/2022
	
11. Transcorrido o prazo regimental, Francisco Gomes da Silva permaneceu silente e deve ser considerado revel, nos termos do art. 12, § 3º, da Lei 8.443/1992.
12. Xinaik Silva de Medeiros apresentou alegações de defesa (peça 38) , as quais serão objeto de análise na seção 'Exame Técnico' desta instrução.
ANÁLISE DOS PRESSUPOSTOS DE PROCEDIBILIDADE DA IN-TCU 71/2012
Avaliação de Viabilidade do Exercício do Contraditório e Ampla Defesa
13. Verifica-se que não houve o transcurso de mais de dez anos desde o fato gerador sem que tenha havido a notificação dos responsáveis pela autoridade administrativa federal competente (art. 6º, inciso II, c/c art. 19 da IN-TCU 71/2012, modificada pela IN-TCU 76/2016) , uma vez que o fato gerador da irregularidade sancionada ocorreu em 23/3/2019, haja vista que o vencimento do prazo para prestação de contas deu-se em 22/3/2019, e os responsáveis foram notificados sobre a irregularidade pela autoridade administrativa competente conforme abaixo:
13.1. Xinaik Silva de Medeiros, por meio do edital acostado à peça 6 (p. 4) , publicado em 14/2/2020.
13.2. Francisco Gomes da Silva, por meio do ofício acostado à peça 7, recebido em 30/4/2019, conforme AR (peça 8) .
Valor de Constituição da TCE
14. Verifica-se, ainda, que o valor atualizado do débito apurado (sem juros) em 1/1/2017 é de R$ 122.482,74, portanto superior ao limite mínimo de R$ 100.000,00, na forma estabelecida conforme os arts. 6º, inciso I, e 19 da IN-TCU 71/2012, modificada pela IN-TCU 76/2016.
OUTROS PROCESSOS NOS SISTEMAS DO TCU COM OS MESMOS RESPONSÁVEIS
15. Informa-se que foram encontrados outros processos no Tribunal em nome de Xinaik Silva de Medeiros, como segue:
	Responsável
	Processos

	Xinaik Silva de Medeiros
	Processo 045.019/2020-7 (TCE, aberto) ; Processo 025.250/2016-7 (TCE, aberto) ; Processo 021.958/2021-1 (CBEX, encerrado) ; Processo 021.956/2021-9 (CBEX, encerrado) ; Processo 027.312/2016-0 (RA, encerrado) 

16. A tomada de contas especial está, assim, devidamente constituída e em condições de ser instruída.
EXAME TÉCNICO
Alegações de Defesa de Xinaik Silva de Medeiros (peça 38) 
17. Alega que, quando seu mandato foi cassado, deixou saldo em caixa de aproximadamente R$ 10.000.000,00, com o 13º salário dos funcionários municipais devidamente pago. Após a cassação, contudo, não teve mais acesso a nenhuma documentação, não tendo como anexar documentos à defesa.
18. Afirma que não tem patrimônio e, portanto, não possui bens nem tem renda que lhe permitam quitar o débito, pois vive da atividade de produtor agrícola, e o que ganha permite apenas sua subsistência.
19. Acredita que as contas deveriam ter sido prestadas pela Vice-Prefeita, que o sucedeu após sua cassação.
Análise
20. São irrelevantes para este processo as alegações do responsável quanto ao saldo que deixou nas contas da Prefeitura ou ao pagamento do 13º salário dos funcionários municipais, uma vez que se trata de recursos não relacionados ao Programa Educação Infantil - Novas Turmas, exercício de 2014. Da mesma forma, não cabe aqui discutir os bens ou a renda de Xinaik Silva de Medeiros, mas tão somente sua responsabilidade pelos débitos decorrentes da omissão no dever de prestar contas dos recursos do referido programa. Nesse ponto, ao contrário do que afirma a defesa, está claro que ele foi o responsável pela gestão dos recursos, recebidos e gastos integralmente em sua gestão (peça 47) , sendo também, portanto, o responsável pela comprovação de sua boa e regular execução.
Revelia de Francisco Gomes da Silva
21. Preliminarmente, cumpre tecer breves considerações sobre a forma como são realizadas as comunicações processuais no TCU. A esse respeito, destacam-se o art. 179 do Regimento Interno do TCU (Resolução 155, de 4/12/2002) e o art. 4º, inciso III, § 1º, da Resolução TCU 170, de 30/6/2004, in verbis:
'Art. 179. A citação, a audiência ou a notificação, bem como a comunicação de diligência, farse-ão:
I - mediante ciência da parte, efetivada por servidor designado, por meio eletrônico, fac-símile, telegrama ou qualquer outra forma, desde que fique confirmada inequivocamente a entrega da comunicação ao destinatário;
II - mediante carta registrada, com aviso de recebimento que comprove a entrega no endereço do destinatário;
III - por edital publicado no Diário Oficial da União, quando o seu destinatário não for localizado
 (...) 
Art. 3º As comunicações serão dirigidas ao responsável, ou ao interessado, ou ao dirigente de órgão ou entidade, ou ao representante legal ou ao procurador constituído nos autos, com poderes expressos no mandato para esse fim, por meio de:
I - correio eletrônico, fac-símile ou telegrama;
II - servidor designado;
III - carta registrada, com aviso de recebimento;
IV - edital publicado no Diário Oficial da União, quando o seu destinatário não for localizado, nas hipóteses em que seja necessário o exercício de defesa.
Art. 4º. Consideram-se entregues as comunicações:
I - efetivadas conforme disposto nos incisos I e II do artigo anterior, mediante confirmação da ciência do destinatário;
II - realizadas na forma prevista no inciso III do artigo anterior, com o retorno do aviso de recebimento, entregue comprovadamente no endereço do destinatário;
III - na data de publicação do edital no Diário Oficial da União, quando realizadas na forma prevista no inciso IV do artigo anterior.
§ 1º O endereço do destinatário deverá ser previamente confirmado mediante consulta aos sistemas disponíveis ao Tribunal ou a outros meios de informação, a qual deverá ser juntada ao respectivo processo. (...) '
22. Bem se vê, portanto, que a validade da citação via postal não depende de que o aviso de recebimento seja assinado pelo próprio destinatário da comunicação, o que dispensa, no caso em tela, a entrega do AR em 'mãos próprias'. A exigência da norma é no sentido de o Tribunal verificar se a correspondência foi entregue no endereço correto, residindo aqui a necessidade de certeza inequívoca.
23. Não é outra a orientação da jurisprudência do TCU, conforme se verifica dos julgados a seguir transcritos:
'São válidas as comunicações processuais entregues, mediante carta registrada, no endereço correto do responsável, não havendo necessidade de que o recebimento seja feito por ele próprio.' (Acórdão 3648/2013-TCU-Segunda Câmara, relator Min. José Jorge) ;
'É prescindível a entrega pessoal das comunicações pelo TCU, razão pela qual não há necessidade de que o aviso de recebimento seja assinado pelo próprio destinatário. Entregandose a correspondência no endereço correto do destinatário, presume-se o recebimento da citação.' (Acórdão 1019/2008-TCU-Plenário, relator Min. Benjamin Zymler) ;
'As comunicações do TCU, inclusive as citações, deverão ser realizadas mediante Aviso de Recebimento - AR, via Empresa Brasileira de Correios e Telégrafos, bastando para sua validade que se demonstre que a correspondência foi entregue no endereço correto.' (Acórdão 1526/2007-TCU-Plenário, relator Min. Aroldo Cedraz) .
24. A validade do critério de comunicação processual do TCU foi referendada pelo Supremo Tribunal Federal, nos termos do julgamento do MS-AgR 25.816/DF, por meio do qual se afirmou a desnecessidade da ciência pessoal do interessado, entendendo-se suficiente a comprovação da entrega do 'AR' no endereço do destinatário:
'Ementa: Agravo Regimental. Mandado de Segurança. Desnecessidade de intimação pessoal das decisões do tribunal de contas da união. Art. 179 do regimento interno do TCU. Intimação do ato impugnado por carta registrada, iniciado o prazo do art. 18 da lei 1.533/51 da data constante do aviso de recebimento. Decadência reconhecida. Agravo improvido.
O envio de carta registrada com aviso de recebimento está expressamente enumerado entre os meios de comunicação de que dispõe o Tribunal de Contas da União para proceder às suas intimações.
O inciso II do art. 179 do Regimento Interno do TCU é claro ao exigir apenas a comprovação da entrega no endereço do destinatário, bastando o aviso de recebimento simples.'
25. No presente caso, conforme demonstrado no item 10 desta instrução, devido ao insucesso na realização da citação/audiência de Francisco Gomes da Silva no endereço localizado na base de dados da Receita Federal (peça 27) , buscou-se a citação/audiência em endereços provenientes das bases de dados do TSE (peça 28) e do Renach (peça 29) . A entrega válida dos ofícios nesses endereços não ficou comprovada, razão pela qual foi realizada a citação/audiência por meio de edital publicado no Diário Oficial da União (peças 45 e 46) .
26. Importante destacar que, antes de promover a citação/audiência por edital, para assegurar a ampla defesa, buscaram-se outros meios possíveis para localizar e citar o responsável, nos limites da razoabilidade, fazendo juntar aos autos informação comprobatória dos diferentes meios experimentados, os quais restaram frustrados (vide item 10, acima) , tal como se demonstrou no item anterior da presente instrução (Acórdão 4851/2017-TCU-Primeira Câmara, Relator Min. Augusto Sherman) .
27. Nos processos do TCU, a revelia não leva à presunção de que seriam verdadeiras todas as imputações levantadas contra o responsável, diferentemente do que ocorre no processo civil, em que a revelia do réu opera a presunção da verdade dos fatos narrados pelo autor (Acórdão 1009/2018-TCU-Plenário, Relator Min. Bruno Dantas; 2.369/2013-TCU-Plenário, Relator Min. Benjamin Zymler; e 2.449/2013-TCU-Plenário, Relator Min. Benjamin Zymler) . Assim, a avaliação da responsabilidade do agente não pode prescindir da prova existente no processo ou para ele carreada.
28. Ao não apresentar sua defesa, o responsável deixou de produzir prova da regular aplicação dos recursos sob sua responsabilidade, em afronta às normas que impõem aos gestores públicos a obrigação legal de, sempre que demandados pelos órgãos de controle, apresentar os documentos que demonstrem a correta utilização das verbas públicas, a exemplo do contido no art. 93 do Decreto-Lei 200/1967: 'Quem quer que utilize dinheiros públicos terá de justificar seu bom e regular emprego na conformidade das leis, regulamentos e normas emanadas das autoridades administrativas competentes'.
29. Mesmo as alegações de defesa não sendo apresentadas, considerando o princípio da verdade real que rege esta Corte, procurou-se buscar, em manifestações do responsável na fase interna desta tomada de contas especial, se havia algum argumento que pudesse ser aproveitado a seu favor.
30. No entanto, o responsável não se manifestou na fase interna, não havendo, assim, nenhum argumento que pudesse vir a ser analisado e posteriormente servir para afastar as irregularidades apontadas.
31. Deve-se ressaltar, contudo, que, após a juntada do extrato bancário aos autos (peça 47) , foi possível observar que todos os recursos repassados foram utilizados em 30/6/2015, ou seja, na gestão de Xinaik Silva de Medeiros, razão pela qual, por mais que Francisco Gomes tenha sido citado, ele não pode ser responsabilizado pelo débito apurado nos presentes autos, permanecendo apenas a imputação de multa pelo não cumprimento do prazo estipulado para prestação de contas, conforme entendimento jurisprudencial desta Corte, como segue:
'Não cabe a atribuição de débito solidário ao prefeito sucessor omisso que, embora obrigado a prestar contas em razão de a vigência do convênio adentrar o seu mandato, não geriu qualquer parcela dos recursos transferidos. Nesse caso, as contas do prefeito sucessor são julgadas irregulares, com a aplicação da multa prevista no art. 58, inciso I, da Lei 8.443/1992.' (Acórdão 2850/2018-TCU-Segunda Câmara, Relator Augusto Nardes) 
'Não cabe a atribuição de débito solidário ao prefeito sucessor omisso que, embora obrigado a prestar contas em razão de a vigência do ajuste adentrar o seu mandato, não geriu os recursos do convênio. Nesse caso, cumpre julgar irregulares as contas do prefeito sucessor e aplicar-lhe a multa do art. 58, inciso I, da Lei 8.443/1992.' (Acórdão 665/2016-TCU-Primeira Câmara, Relator Benjamin Zymler) 
32. Assim, tratando-se de processo em que a parte interessada não se manifestou acerca das irregularidades imputadas, não há elementos para que se possa efetivamente aferir e reconhecer a ocorrência de boa-fé na conduta dos responsáveis, podendo este Tribunal, desde logo, proferir o julgamento de mérito pela irregularidade das contas, conforme os termos do art. 202, §§ 2º e 6º, do Regimento Interno do TCU (Acórdão 2064/2011-TCU-Primeira Câmara, Relator Min. Ubiratan Aguiar; 6.182/2011-TCU-Primeira Câmara, Relator Min. Weber de Oliveira; 4.072/2010-TCU-Primeira Câmara, Relator Min. Valmir Campelo; 1.189/2009-TCU-Primeira Câmara, Relator Min. Marcos Bemquerer; 731/2008-TCU-Plenário, Relator Min. Aroldo Cedraz) .
33. Em consulta ao Sistema de Gestão de Prestação de Contas (SiGPC) , verificou-se que os responsáveis não apresentaram contas junto ao instaurador e continuam inadimplentes (peça 48) .
34. Dessa forma, Francisco Gomes da Silva deve ser considerado revel, nos termos do art. 12, § 3º, da Lei 8.443/1992, devendo-se julgar suas contas irregulares, com aplicação da multa prevista no art. 58, inciso I, da Lei 8.443/1992.
35. Quanto a Xinaik Silva de Medeiros, como suas alegações de defesa não foram suficientes para afastar o débito que lhe havia sido imputado, suas contas devem ser julgadas irregulares, com condenação ao pagamento do débito apurado e aplicação da multa prevista no art. 57 da Lei 8.443/1992.
Prescrição da Pretensão Punitiva
36. Vale ressaltar que a pretensão punitiva do TCU, conforme Acórdão 1441/2016-TCU-Plenário, Relator Min. Benjamin Zymler, que uniformizou a jurisprudência acerca dessa questão, subordina-se ao prazo geral de prescrição indicado no art. 205 do Código Civil, que é de dez anos, contado da data de ocorrência da irregularidade sancionada, nos termos do art. 189 do Código Civil, sendo esse prazo interrompido pelo ato que ordenar a citação, a audiência ou a oitiva dos responsáveis.
37. No caso em exame, não ocorreu a prescrição, uma vez que a irregularidade sancionada se deu em 23/3/2019, e a citação foi ordenada em 21/10/2021.
Informações Adicionais
38. Informa-se que o Município de Iranduba/AM, na pessoa de seu atual Prefeito, José Augusto Ferraz de Lima, encaminhou, em 24/9/2020, o expediente de peça 22, requerendo que todas as publicações e intimações sejam realizadas, exclusivamente, em nome dos advogados Iuri do Lago Nogueira Cavalcante Reis (OAB/DF 35.075) , Yuri Coelho Dias (OAB/DF 43.349) , Rodrigo Costa Yehia Castro (OAB/MG 177.957) e Thaynná de Oliveira Passos Correia (OAB/DF 64.778) , conforme procuração à peça 21. Nesse particular, deve-se ressaltar que o Município de Iranduba/AM não é parte habilitada nesta tomada de contas especial, não possuindo legitimidade para peticionar nos autos, podendo, no entanto, os seus advogados constituídos acompanhar a regular tramitação deste feito.
CONCLUSÃO
39. Em face da análise promovida na seção 'Exame Técnico', propõe-se rejeitar as alegações de defesa apresentadas por Xinaik Silva de Medeiros, uma vez que não foram suficientes para sanear a irregularidade a ele atribuída.
40. Os argumentos de defesa tampouco lograram afastar o débito imputado ao responsável. Ademais, inexistem nos autos elementos que demonstrem sua boa-fé ou a ocorrência de outros excludentes de culpabilidade. Desse modo, suas contas devem ser julgadas irregulares, nos termos do art. 202, § 6º, do Regimento Interno do TCU, procedendo-se à sua condenação em débito e à aplicação da multa prevista no art. 57 da Lei 8.443/1992
41. Diante da revelia de Francisco Gomes da Silva e inexistindo nos autos elementos que permitam concluir pela ocorrência de boa-fé ou de outros excludentes de culpabilidade em sua conduta, propõe-se que suas contas sejam julgadas irregulares e que lhe seja aplicada a multa prevista no art. 58, inciso I, da Lei 8.443/1992, ressaltando que deve ser afastado o débito inicialmente imputado ao responsável, uma vez que está demonstrado no extrato bancário que ele não geriu recursos do programa (peça 47) .
PROPOSTA DE ENCAMINHAMENTO
42. Diante do exposto, submetem-se os autos à consideração superior, propondo:
a) considerar revel Francisco Gomes da Silva (XXX.590.052-XX) , Prefeito de Iranduba/AM na gestão 2017-2020, para todos os efeitos, dando-se prosseguimento ao processo, com fulcro no art. 12, § 3º, da Lei 8.443/1992;
b) afastar o débito originalmente imputado a Francisco Gomes da Silva (XXX.590.052-XX) , Prefeito de Iranduba/AM na gestão 2017-2020;
c) rejeitar as alegações de defesa de Xinaik Silva de Medeiros (XXX.239.442-XX) , Prefeito de Iranduba/AM no período de 1/1/2013 a 9/11/2015;
d) julgar irregulares, nos termos dos arts. 1º, inciso I, 16, inciso III, alíneas 'b' e 'c', da Lei 8.443/1992, c/c os arts. 19 e 23, inciso III, da mesma lei, as contas de Xinaik Silva de Medeiros (XXX.239.442-XX) , Prefeito de Iranduba/AM no período de 1/1/2013 a 9/11/2015, condenando-o ao pagamento da importância a seguir especificada, atualizada monetariamente e acrescida dos juros de mora, calculados a partir das datas discriminadas até a data da efetiva quitação do débito, fixando-lhe o prazo de quinze dias, para que comprove, perante o Tribunal, o recolhimento da referida quantia aos cofres do Fundo Nacional de Desenvolvimento da Educação, nos termos do art. 23, inciso III, alínea 'a', da citada lei, c/c o art. 214, inciso III, alínea 'a', do Regimento Interno do TCU. 
	Data de ocorrência
	Valor histórico (R$) 

	17/4/2014
	99.977,75

Valor atualizado do débito (com juros) em 10/3/2022: R$ 163.960,43.
e) aplicar a Xinaik Silva de Medeiros (XXX.239.442-XX) , Prefeito de Iranduba/AM no período de 1/1/2013 a 9/11/2015, a multa prevista no art. 57 da Lei 8.443/1992 c/c o art. 267 do Regimento Interno do TCU, fixando-lhe o prazo de quinze dias, a contar da notificação, para que comprove, perante o Tribunal (art. 214, III, alínea 'a', do Regimento Interno do TCU) , o recolhimento da dívida aos cofres do Tesouro Nacional, atualizada monetariamente desde a data do acórdão que vier a ser proferido por este Tribunal até a data do efetivo recolhimento, se paga após o vencimento, na forma da legislação em vigor;
f) julgar irregulares, nos termos dos arts. 1º, inciso I, 16, inciso III, alínea 'a', da Lei 8.443/1992, c/c os arts. 19, parágrafo único, e 23, inciso III, da mesma lei, as contas Sr. Francisco Gomes da Silva (XXX.590.052-XX) , Prefeito de Iranduba/AM na gestão 2017-2020;
g) aplicar a Francisco Gomes da Silva (XXX.590.052-XX) , Prefeito de Iranduba/AM na gestão 2017-2020, a multa prevista no art. 58, inciso I, da Lei 8.443/1992 c/c o art. 268 do Regimento Interno do TCU, fixando-lhe o prazo de quinze dias, a contar da notificação, para que comprove, perante o Tribunal (art. 214, III, alínea 'a', do Regimento Interno do TCU) , o recolhimento da dívida aos cofres do Tesouro Nacional, atualizada monetariamente desde a data do acórdão proferido por este Tribunal até a data do efetivo recolhimento, se paga após o vencimento, na forma da legislação em vigor;
h) autorizar, desde logo, a cobrança judicial das dívidas, caso não atendidas as notificações, na forma do disposto no art. 28, inciso II, da Lei 8.443/1992;
i) autorizar também, desde logo, se requerido, com fundamento no art. 26 da Lei 8.443/1992, c/c o art. 217, §§ 1º e 2º, do Regimento Interno do TCU, o parcelamento das dívidas em até 36 parcelas, incidindo, sobre cada parcela, corrigida monetariamente, os correspondentes acréscimos legais, fixando-lhe o prazo de quinze dias, a contar do recebimento da notificação, para comprovar, perante o Tribunal, o recolhimento da primeira parcela, e de trinta dias, a contar da parcela anterior, para comprovar os recolhimentos das demais parcelas, devendo incidir, sobre cada valor mensal, atualizado monetariamente, os juros de mora devidos, no caso do débito, na forma prevista na legislação em vigor, alertando os responsáveis de que a falta de comprovação do recolhimento de qualquer parcela importará o vencimento antecipado do saldo devedor, nos termos do art. 217, § 2º, do Regimento Interno deste Tribunal;
j) enviar cópia do acórdão a ser prolatado à Procuradoria da República no Estado do Amazonas, nos termos do art. 16, § 3º, da Lei 8.443/1992, c/c o art. 209, § 7º, do Regimento Interno do TCU, para adoção das medidas cabíveis; e
k) enviar cópia do acórdão que vier a ser proferido ao Fundo Nacional de Desenvolvimento da Educação e aos responsáveis, para ciência;
l) informar à Procuradoria da República no Estado do Amazonas, ao Fundo Nacional de Desenvolvimento da Educação e aos responsáveis que a presente deliberação, acompanhada do relatório e do voto que a fundamentam, está disponível para consulta no endereço www.tcu.gov.br/acordaos, além de esclarecer que, caso requerido, o TCU poderá fornecer sem custos as correspondentes cópias, de forma impressa; e
m) informar à Procuradoria da República no Estado do Amazonas que, nos termos do art. 62, parágrafo único, da Resolução TCU 259/2014, os procuradores e membros do Ministério Público credenciados nesta Corte podem acessar os presentes autos de forma eletrônica e automática, ressalvados apenas os casos de eventuais peças classificadas como sigilosas, as quais requerem solicitação formal."
	É o relatório.

Iuri do Lago Nogueira Cavalcante Reis (35.075/OAB-DF) e outros, representando Município de Iranduba/AM.

Procurador Sergio Ricardo Costa Caribé.

TOMADA DE CONTAS ESPECIAL. FUNDO NACIONAL DE DESENVOLVIMENTO DA EDUCAÇÃO. MUNICÍPIO DE IRANDUBA/AM. PROGRAMA EDUCAÇÃO INFANTIL - NOVAS TURMAS, EXERCÍCIO DE 2014. OMISSÃO NO DEVER DE PRESTAR CONTAS DOS RECURSOS. CITAÇÃO. REVELIA DO PREFEITO OMISSO EM PRESTAR CONTAS. IRREGULARIDADE DAS CONTAS. IMPUTAÇÃO DE DÉBITO AO PREFEITO GESTOR. MULTA.

TOMADA DE CONTAS ESPECIAL (TCE)

Secretaria de Controle Externo de Tomada de Contas Especial (SecexTCE).

Trata-se de tomada de contas especial instaurada pelo Fundo Nacional de Desenvolvimento da Educação (FNDE) em desfavor de Xinaik Silva de Medeiros, Prefeito de Iranduba/AM (período de 1/1/2013 a 9/11/2015) , e de Francisco Gomes da Silva, Prefeito de Iranduba/AM (gestão 2017-2020) , em razão de omissão no dever de prestar contas dos recursos recebidos por força do Programa Educação Infantil - Novas Turmas, no exercício de 2014.
Os recursos efetivamente liberados totalizaram R$ 99.977,75, transferidos por meio da ordem bancária 2014OB430249, creditada na conta específica do ajuste em 17/4/2014.
Na fase interna da TCE, o órgão concedente concluiu pela impugnação total das despesas devido à não apresentação da prestação de contas, sendo o débito de responsabilidade integral de Xinaik Silva de Medeiros, visto que os recursos foram recebidos e totalmente despendidos em sua gestão. O Controle Interno anuiu a esse posicionamento.
No âmbito do TCU, os responsáveis foram regularmente chamados aos autos: Xinaik Silva de Medeiros em razão da não comprovação da regular aplicação dos recursos; e Francisco Gomes da Silva devido à omissão no dever de prestar contas, visto que o prazo para prestação de contas recaiu em seu mandato. 
O prazo regimental transcorreu sem que Francisco Gomes da Silva atendesse ao chamado desta Corte. Dessa forma, deve o responsável ser considerado revel, dando-se prosseguimento ao processo, conforme estabelece o art. 12, § 3º, da Lei 8.443/1992.
Por sua vez, Xinaik Silva de Medeiros apresentou alegações de defesa por meio das quais aduziu, em síntese, que, quando seu mandato foi cassado, deixou saldo em caixa de aproximadamente R$ 10.000.000,00, com o 13º salário dos funcionários municipais devidamente pago. Após a cassação, contudo, não teria tido mais acesso a qualquer documentação, o que o impediu de anexar documentos à defesa. Ademais, alegou que as contas deveriam ter sido prestadas pela Vice-Prefeita, que o sucedeu após sua cassação, e que não teria patrimônio para fazer frente ao débito apurado.
Corroboro as análises empreendidas pela unidade instrutora, as quais contaram com a anuência do Ministério Público junto ao TCU, razão pela qual incorporo os fundamentos apresentados às minhas razões de decidir.
Os argumentos elencados pelo responsável não o socorrem.
A um, porque a gestão financeira dos recursos próprios municipais não se confunde com a dos recursos federais transferidos e movimentados, como exigido, por meio de conta bancária específica. 
A dois, porque não se discute aqui a capacidade patrimonial de restituição do responsável, mas tão somente sua responsabilidade administrativa na seara do controle externo. 
Por fim, embora tenha sido cassado de seu mandato, o fato de os recursos terem sido integralmente despendidos em sua gestão, antes da cassação, atraem sua responsabilidade pela gestão e instrumentalização documental necessária à prestação de contas.
Considerando, dessa maneira, que as informações presentes nos autos não permitem constatar a regular aplicação dos recursos repassados, e que, mesmo tendo sido dada oportunidade de defesa aos responsáveis, tanto perante o órgão concedente quanto no âmbito desta Corte de Contas, eles não trouxeram elementos aos autos que atestem a regular execução das despesas, não há o que se aproveitar em seu favor.
Bem se sabe que prestar contas, com a devida e correta comprovação da boa e regular aplicação dos valores públicos, é dever de todos aqueles a quem sejam confiados recursos federais, por força do art. 70, parágrafo único, da Constituição de 1988, e do art. 93 do Decreto-Lei 200/1967 (v.g. Acórdão 2439/2010-TCU-Plenário, 5.929/2011-TCU-Primeira Câmara e 1.544/2008-TCU-Segunda Câmara) . 
Dessa maneira, a ausência de comprovação da boa e regular aplicação dos recursos recebidos configura ofensa às regras legais e, ainda, aos princípios basilares da administração pública, uma vez que o gestor deixou de prestar a devida satisfação à sociedade sobre o efetivo emprego dos recursos sob sua responsabilidade. 
Ademais, a não comprovação da boa e regular aplicação de recursos federais em razão da omissão no dever de prestar contas constitui grave inobservância do dever de cuidado no trato com a coisa pública, revelando a existência de culpa grave, uma vez que se distancia do que seria esperado de um administrador minimamente diligente, o que caracteriza erro grosseiro a que alude a atual redação do art. 28 da Lei de Introdução às Normas do Direito Brasileiro. Nesse sentido, ainda, vão os Acórdão 6257/2021-TCU-Primeira Câmara, 1.703/2021-TCU-Segunda Câmara e 5.245/2020-TCU-Primeira Câmara.
Destarte, diante da ausência de demonstração da boa e regular aplicação dos recursos federais transferidos, nasce a irregularidade das contas do gestor responsável perante o TCU.
Por fim, diante da não apresentação de defesa por Francisco Gomes da Silva e da ausência de indícios de que o responsável tenha agido de maneira diligente ou adotado quaisquer medidas para resguardar o erário e/ou prestar contas, uma vez que o prazo final para fazê-lo recaiu em seu mandato, reputo não ser possível reconhecer sua boa-fé, o que autoriza o imediato julgamento definitivo de mérito de suas contas, nos termos do art. 202, § 6º, do Regimento Interno do TCU.
Nesse cenário, exsurge o dever de julgar irregulares as contas dos responsáveis, imputando-se débito e aplicando-se multa a Xinaik Silva de Medeiros, com amparo nos arts. 19 e 57 da Lei Orgânica do TCU, e aplicando-se multa a Francisco Gomes da Silva com amparo no art. 58 da mesma Lei.
Ante o exposto, voto por que o Tribunal adote o Acórdão que ora submeto à deliberação deste Colegiado.
TCU, Sala das Sessões, em 26 de abril de 2022.
Ministro BRUNO DANTAS 
Relator